最高法院刑事判決　　　　　　　　　　　　　　　九十三年度台上字第三０六七號
　　上　訴　人　甲○○
　　選任辯護人　施秉慧律師
右上訴人因貪污案件，不服台灣高等法院台南分院中華民國九十二年三月二十七日第
二審判決︵九十一年度上訴字第一一三一號，起訴案號：台灣台南地方法院檢察署九
十年度偵字第三八九八、五一一七號︶，提起上訴，本院判決如左：
    主  文
原判決撤銷，發回台灣高等法院台南分院。
    理  由
本件原判決認定上訴人甲○○係台灣台南看守所（下稱台南看守所）戒護課管理員，
負責該所新收人犯管理及戒護工作，係依據法令從事公務之人員。上訴人因知悉該所
新收之人犯陳春長有意配業至外掃隊，乃於民國九十年三月二十日夜間主動向陳春長
表示可以協助處理配業問題，惟須花新台幣（下同）二至三萬元等語，經陳春長同意
，並告知其友人孫芙蓉之行動電話號碼供上訴人代為聯繫處理。翌（二十一）日上午
八時三十分許，上訴人下班返家途中，在高雄縣湖內鄉圖書館以行動電話聯繫孫芙蓉
，自稱為「黃先生」，表示伊受陳春長之託要向其拿一張照片轉交，並與孫芙蓉約定
在湖內鄉圖書館碰面，惟因孫芙蓉誤聽而前往台南縣仁德鄉第二圖書館（下稱仁德圖
書館），上訴人乃再前往該處與孫芙蓉會面。同日上午九時三十分許，上訴人抵達仁
德圖書館後，孫芙蓉明知依規定不得直接將照片送給監所之收容人員，竟為使照片得
以順利送入監所交給陳春長，基於打通關節，行賄之意思，先將自己照片一張、內裝
二千元現金之紅包二個等物置於一牛皮紙袋內交予上訴人，關於違背職務之事項請上
訴人代遞給陳春長，而上訴人明知由監外送入受刑人之物品必須經檢查、登記後，始
能交付受刑人，伊身為台南看守所戒護課管理員，不得擅自為受刑人遞送物品，竟仍
收受該照片及四千元之賄賂（於同月二十二日將該照片帶入交予陳春長）。其後，上
訴人向孫芙蓉表示陳春長有意請調外掃隊，指示孫芙蓉應告知陳春長之母親向台南看
守所秘書關說，嗣孫芙蓉詢及應否「表示一下」時，則告稱須要三萬元，使孫芙蓉起
意向台南看守所秘書行賄，並於當日下午三時許，陪同陳春長之母陳冷蘭提領三萬元
備用。迄至同月二十二日上午十時十分許，孫芙蓉駕車載同陳冷蘭攜款前往台南看守
所欲找秘書，惟因未事前聯繫、且秘書簡文拱不在，孫、陳二人乃先行返家；同日下
午三時許，孫芙蓉再度前往台南看守所求見秘書，並於會面時，出示上開三萬元賄款
，向簡文拱秘書行求將依規定不得擔任雜役之陳春長調外掃隊，然遭簡文拱當場拒絕
，並通知政風人員處理而查悉上訴人教唆行賄之行為，上訴人則於政風人員訊問時，
自白收受孫芙蓉所交付之四千元賄款，並欲自動繳交該四千元，但因政風人員拒收，
上訴人乃於三月二十六日，邀約孫芙蓉在台南縣仁德鄉嘉南藥理科技大學，將該四千
元返還予孫芙蓉，嗣後於檢察官偵訊中，復自白上揭收受賄賂犯行等情。因而撤銷第
一審關於收受賄賂部分之科刑判決，仍論處上訴人依據法令從事公務之人員，對於違
背職務之行為，收受賄賂罪刑；維持第一審論處上訴人教唆對於依據法令從事公務之
人員，關於違背職務之行為，行求賄賂罪刑之判決，駁回上訴人此部分在第二審之上
訴，固非無見。
惟查(一)、犯貪污治罪條例第十一條第一項對於貪污治罪條例第二條人員，關於違背職
務之行為，行求、期約或交付賄賂或其他不正利益之罪，情節輕微，而其行求、期約
或交付之財物在新台幣五萬元以下者，減輕其刑，同條例第十二條第二項規定甚明。
又刑法第二十九條第二項規定「教唆犯，依其所教唆之罪處罰之」。依原判決所認定
上訴人係教唆孫芙蓉以三萬元行賄簡文拱，則上訴人所教唆者，應屬「行求五萬元以
下」，第一審判決未審究上訴人是否犯罪情節輕微，而其教唆行求之財物在五萬元以
下，而予減輕其刑？已有判決不適用法則之違誤，原審未予糾正，率予維持，自有未
當。(二)、犯貪污治罪條例第四條至第六條之罪，於犯罪後自首，如有所得並自動繳交
全部所得財物者，減輕或免除其刑，同條例第八條第一項前段定有明文。上訴人於偵
查中辯稱伊於同年三月二十六日在單位政風主任訪談中，主動提出孫女交付紅包一事
，要求繳交該紅包，遭政風主任拒絕，當時孫女尚未提及交付伊紅包事，政風主任亦
不知有紅包事，如伊不主動提出，又有誰能知此紅包事，已符合自首之要件云云︵見
偵查卷第七十二、七十三頁，原審卷第三十二頁︶。台南看守所九十年三月二十七日
南所文政字第０五五三號函請台灣台南地方法院檢察署依法偵辦上訴人涉嫌收受受刑
人親友紅包一案，亦載及上訴人於該所未發覺此事前，主動坦承孫女交付紅包事情節
，有該函在卷可憑︵見偵查卷第三頁︶。本件收受賄賂之事實，上訴人是否在犯罪未
發覺前，自行轉請政風人員向有偵查犯罪職權之公務員，申告其犯罪事實而接受法律
上之裁判，而符合刑法第六十二條自首之要件，並應依貪污治罪條例第八條第一項前
段規定減輕或免除其刑？原審未詳予究明，致該部分事實未明，影響法律之適用，亦
有違法。(三)、貪污治罪條例第十二條第一項規定「犯第四條至第六條之罪，情節輕微
，而其所得……在新台幣五萬元以下者，減輕其刑」，與教唆行賄罪無涉，第一審亦
未適用該法條，乃原審引用第一審判決，誤認第一審判決有引用該條文，自有矛盾。
(四)、原判決引用孫芙蓉所述，認定其與上訴人會面之前，並無行賄之決意，上訴人應
負教唆行賄之罪責。然卷查孫芙蓉於偵查中證稱「是甲○○打電話給我約我見面，他
當時對我說他是作保險的，見了面後，他向我拿照片要給陳春長，我要走時，甲○○
叫住我說還有一件事要辦，他告訴我說要給陳春長調外掃隊，我回答說送一、二萬好
了，他就隨口說三萬……」︵見偵查卷第六十七頁︶。上訴人接受台南看守所政風室
主任訪談中亦謂「︵問你與孫女見面談何事？︶孫女拿一張照片給我，孫女問我﹃要
調陳春長至外役，要找那一位長官？﹄我回答﹃副所長很忙，戒護課長在裡面妳見不
到，那就找秘書問看看﹄，孫女主動表示﹃我想帶個壹、貳萬元去表示心意﹄，我隨
口說﹃那帶參萬元去好了」︵見同卷第六、七頁︶。究竟孫芙蓉與上訴人見面之前，
是否已有行賄之決意？事實尚嫌不明，上訴人請求再傳訊證人孫芙蓉對質，自有必要
，原審未予傳訊，遽行判決，復有應於審判期日調查之證據而未予調查之違法。以上
或係上訴意旨所指摘，或為本院得依職權調查之事項，應認原判決有撤銷發回更審之
原因。
據上論結，應依刑事訴訟法第三百九十七條、第四百零一條，判決如主文。
中　　　華　　　民　　　國　　九十三　　年　　　六　　　月　　 十七 　　日
                              最高法院刑事第二庭
                                  審判長法官  陳　錫　奎
                                        法官  洪　清　江
                                        法官  李　伯　道
                                        法官  邵　燕　玲
                                        法官  陳　世　雄
      右正本證明與原本無異
                                              書  記  官
中　　　華　　　民　　　國　　九十三　　年　　　六　　　月　　二十五　　日
                                                                        Ｅ
